【裁判字號】    94,上,454
【裁判日期】    951107
【裁判案由】    損害賠償
【裁判全文】
臺灣高等法院民事判決                   94年度上字第454號
上  訴  人
即被上訴人  甲○○
訴訟代理人  林鼎鈞律師
            黃俊凱律師
上  訴  人
即被上訴人  丙○○
被上訴人    基泰營造股份有限公司
法定代理人  乙○○
共      同
訴訟代理人  陳建勳律師
            周建才律師
上列當事人間請求損害賠償事件，上訴人對於中華民國94年3月3
0日臺灣士林地方法院93年度訴字第782號第一審判決提起上訴，
本院於95年10月24日言詞辯論終結，判決如下：
    主  文
原判決關於駁回上訴人甲○○後開第二項之訴部分，及該部分假
執行之聲請，並訴訟費用除確定部分外之裁判，均廢棄。
上訴人丙○○應再給付上訴人甲○○新台幣壹佰零捌萬柒仟肆佰
壹拾捌元，及自民國九十三年十二月十八日起至清償日止，按週
年利率百分之五計算之利息。
上訴人甲○○其餘上訴駁回。上訴人丙○○上訴駁回。
第一、二審訴訟費用除確定部分外，由上訴人丙○○負擔三分之
一，餘由上訴人甲○○負擔。
本判決命上訴人丙○○給付部分，於上訴人甲○○以新台幣拾
陸萬貳仟元為上訴人丙○○供擔保後得假執行。
    事實及理由
一、按第二審訴之變更或追加，非經他造同意，不得為之。但民
    事訴訟法第255條第1項第2款至第6款情形，不在此限；同法
    第446條第1項定有明文。查上訴人甲○○原上訴聲明：(一)原
    判決不利於甲○○部分廢棄。(二)丙○○應再給付甲○○新台
    幣（下同）4,620,492元，及自93年12月18日起至清償日止
    ，按週年利率百分之五計算之利息。(三)第1項廢棄部分，被
    上訴人基泰公司應就第一審判決命丙○○給付部分，併第2
    項之請求金額，與丙○○連帶給付。嗣於本院94年9月14日
    準備程序期日就上訴聲明(二)減縮為被上訴人應給付上訴人4,
    139,642元及自93年12月18日起至清償日止，按週年利率百
    分之五計算之利息，核係減縮上訴聲明，符合民事訴訟法
    255條第1項第3款之情事，依同法第446條第1項但書規定，
    應予准許，合先敘明。
二、上訴人甲○○主張：甲○○自92年2月7日起，受僱於被上訴
    人基泰營造股份有限公司（以下簡稱基泰公司），擔任該公
    司承攬之「交通部鐵路改建工程局（以下簡稱業主）CL203
    標新建公程」工地之工程管理員，並受基泰公司設於上開工
    地之站長即訴外人陳祥榮、副主任即上訴人丙○○之指揮及
    監督執行職務。甲○○於92年5月8日下午留守工地期間，因
    適逢訴外人即業主代表鍾承憲赴工地巡視，並指示甲○○通
    知基泰公司及其下包商人員共同餐敘洽公，甲○○經以電話
    向訴外人陳祥榮報告後，訴外人陳祥榮指示甲○○應配合業
    主之要求辦理，甲○○乃與訴外人鐘承憲、下包商代表曹日
    寶、鄧祥泰、李顏旭等人同赴位於臺北縣汐止市○○路○段
    世將海產店用餐並討論工程時程、基樁機具設備及人員撤場
    進度等問題，而上訴人丙○○於同日晚間9時左右抵達加入
    討論。餐後訴外人鍾承憲提議另至其熟識之營業店內繼續討
    論，甲○○再次向訴外人陳祥榮請示，仍經其告知應配合業
    主要求辦理，甲○○遂與丙○○隨同訴外人鍾承憲、曹日寶
    前往位於臺北市○○○路之Model KTV，嗣丙○○辦理結帳
    時，稱其未攜帶信用卡，故要求先以甲○○之信用卡刷卡付
    款帳款43,000元，結帳後由丙○○駕駛訴外人李顏旭所有之
    車牌號碼Ｂ4-258號營業小客車，搭載甲○○、曹日寶、鍾
    承憲及該店內黃姓女子，共同返回工地繼續督導工程。因甲
    ○○連續值夜班，精神體力不濟，上車後隨即恍惚酣睡，迨
    至醒覺時，竟發覺已為92年5月12日，且臥於國防大學國防
    醫學院三軍總醫院（以下簡稱三軍總醫院）病床上，眼前視
    線一片模糊，受有頭部外傷合併腦挫傷、顱底骨折、左眼眶
    骨、顴骨、額骨、上顎骨、枕骨多處骨折、腦脊液鼻漏、顏
    面多處撕裂傷等傷害。丙○○因酒醉駕車涉犯公共危險及過
    失傷害等罪，業經臺灣士林地方法院檢察署（以下簡稱士林
    地檢署）起訴聲請簡易判決處刑，而丙○○係代表基泰公司
    與業主代表宴飲，並於宴飲後駕車搭載業主代表及甲○○返
    回工地督導工程，可認在客觀上與其執行職務有關，爰依民
    法第184條、第188條規定，訴請基泰公司及丙○○連帶給付
    醫療費69,185元、薪資損失194,857元、減少勞動能力之損
    害4,089,852元、看護費270,000元、醫療用品及藥品費14,9
    60元、交通費35,405元、非財產上損害1,000,000元，共計5
    ,674,259 元及法定遲延利息等語。原審判決丙○○應給付
    甲○○1,053,767元，及自93年12月18日起至清償日止，按
    週年利率百分之五計算之利息。並駁回甲○○其餘之訴。甲
    ○○就其敗訴不服提起部分上訴，聲明(一)原判決關於駁回後
    開第二項、第三項之訴部分廢棄。(二)上開廢棄部分，丙○○
    應再給付上訴人4,139,642元，及自93年12月18日起至清償
    日止，按週年利率百分之五計算之利息。(三)基泰公司應就第
    一審判決命丙○○給付部分，併第2項之請求金額，與丙○
    ○連帶給付。(四)願供擔保請准宣告假執行。
三、上訴人丙○○與被上訴人基泰公司則以：丙○○於92年3月
    始受僱於基泰公司，約較甲○○晚進公司1個月，事發當時
    仍處於試用期間，所任職務與甲○○同為工地工程師職等，
    二人間並無甲○○所稱指揮監督關係。甲○○於92年5月8日
    本應輪值夜間留守，竟於當日晚間5時39分打卡加班後，即
    擅自溜班與訴外人鍾承憲、曹日寶等人聚餐，純屬甲○○個
    人私下宴遊行為，與基泰公司無涉，基泰公司及訴外人陳祥
    榮未曾指示甲○○參與，並業已對此作出處分。至於丙○○
    當日係休假，應甲○○電話邀請而於晚間9時左右赴餐敘現
    場，性質上並非執行基泰公司職務之行為，席間亦無討論工
    程時程、基樁機具設備及人員撤場進度等問題，丙○○從未
    要求甲○○先以信用卡刷卡付帳，此乃甲○○自發行為，且
    該帳款嗣後亦由參加聚餐人員分攤了結，客觀上難認丙○○
    駕駛車牌號碼B4 -1258號營業小客車係執行基泰公司職務之
    行為。又本件車禍發生時已然凌晨零時40分許，且搭載KTV
    店內黃姓女子，甲○○所稱用餐完畢返回工地繼續督導工程
    云云，純屬子虛。事發後基泰公司基於照顧員工之美意，對
    傷病員工之請假及薪給，只要受傷屬實，人事會計單位均會
    先予核給，再視事件性質由主管階層審核調查，甲○○徒以
    事發伊始基泰公司准予工傷病假並給付薪資之美意，遽認甲
    ○○係因執行職務受傷，而請求基泰公司應負連帶賠償責任
    ，尚乏所據。況甲○○於乘車之初，已知悉丙○○為酒醉之
    人，竟於丙○○起意酒後駕駛時，未予勸止，反而搭乘，依
    民法第217條定，對於損害之發生顯然與有過失。而就甲○
    ○請求之金額與項目，其中(一)關於甲○○所提出92年5月17
    日及同年12月19日2紙收據內載「病房費12,000元」、「病
    房費30,000元」之支出，乃甲○○捨健保免付費病房而選擇
    同意自付差額入住單人特等病房、雙人頭等病房之結果，衡
    情非屬必要費用，不應列入損害賠償之請求。又甲○○提出
    之醫療用品單據，被上訴人否認該支出與本件車禍之關連性
    。(二)依三軍總醫院入院護理評估表及出院護理紀錄所示，甲
    ○○所受傷勢並無延請專人看護之必要。而三軍總醫院函文
    竟認被上訴人有必要請專人看護90日，每日看護費約3,000
    元至4,000元，自92年5月17日出院後休養半年云云，與前揭
    紀錄不符，亦與甲○○前呈準備書狀自認全日看護費用2,00
    0元等語有悖，不合常情。(三)而甲○○每月薪資40,000元中
    ，屬經常性給付者僅有底薪及管理責任津貼，而甲○○任職
    於基泰公司時尚屬試用期間，是否得成為正式員工尚未定，
    故其主張每月固定薪資40,000元，並不可採。又甲○○固以
    殘廢等級10級、喪失勞動能力程度46.14%，請求被上訴人連
    帶賠償喪失勞動能力損失4,089,852元，惟依三軍總醫院回
    函，縱認甲○○留有醜形顏面殘疾無法恢復，衡情對於勞動
    能力並無喪失或減損之影響。(四)丙○○於92年7月1日就
    本件車禍事故支付甲○○60,000元，已清償部分損害賠償金
    額；另甲○○已領取強制汽車責任險理賠420,850元，被上
    訴人亦得主張扣除等語，資為抗辯。丙○○提起上訴，聲明
    (一)原判決不利於丙○○部分廢棄。(二)上廢棄部分，甲○○在
    第一審之訴及假執行之聲請均駁回。丙○○與基泰公司對甲
    ○○之上訴，聲明：上訴駁回。
四、本件經原審整理兩造不爭執之事實 (見原審93年度訴字第
    782號卷【以下簡稱原審卷】第230頁至第231頁)：
  (一)甲○○與丙○○均受僱於基泰公司。
  (二)92年5月8日，甲○○留守工地期間，與訴外人鍾承憲、曹日
    寶、鄧祥泰、李顏旭等人赴世將海產店用餐，丙○○於同日
    晚間9時到場，再同往Model KTV，由甲○○刷卡43,000元付
    帳。
  (三)92年5月9日凌晨零時40分許，被上訴人丙○○酒後駕駛訴外
    人李顏旭所有車牌號碼Ｂ4-258號營業小客車，搭載甲○○
    、訴外人鍾承憲、曹日寶及KTV店內黃姓女子，行經國道一
    號公路北上16公里處，過失追撞前車肇事。
  (四)甲○○因本件車禍受有頭部外傷合併腦挫傷、顱底骨折、左
    眼眶骨、顴骨、額骨、上顎骨、枕骨多處骨折、腦脊液鼻漏
    、顏面多處撕裂傷等傷害，顏面縫合13公分傷口，目前顏面
    存留5公分以上不規則線狀疤痕，疤痕無法恢復。
  (五)醫療費部分除病房費外，餘均不爭執。
  (六)丙○○曾給付甲○○60,000元，另甲○○先後獲得勞工保
    險傷病住院給付3,883元、傷殘給付294,074元，共計297,95
    7元，以及強制汽車責任險賠償共計420,850元（含醫療費22
    ,363 元、23,287元、交通費7,200元、8,000元、看護費30,
    000元、殘廢補償330,000元）。
五、本件經原審整理兩造爭執要旨為（見原審卷第232頁）：
  (一)基泰公司對丙○○之過失行為是否應負僱用人連帶賠償責任
    ？(二)甲○○得請求損害賠償之金額為何? (三)甲○○是否與有
    過失？(四)甲○○已領取之勞工保險傷病給付得否扣除？(原
    審整理爭點就給付甲○○之60,000元及甲○○已領取強制汽
    車責任險賠償金額應否扣除部分，茲甲○○已於本院主張該
    部分應予扣除，並已減縮上訴聲明【見本院卷(一)第71反面、
    82 反面】，故就該爭點不再論述），茲分述如下：
  (一)基泰公司對丙○○之過失行為是否應負僱用人連帶賠償責任
    ？
  1.按受僱人因執行職務，不法侵害他人之權利者，由僱用人與
    行為人連帶負損害賠償責任。民法第188條第1項前段定有明
    文。惟僱用人應依該條規定負連帶賠償責任者，必以受僱人
    因執行職務不法侵害他人之權利者為限。倘係受僱人個人之
    犯罪行為而與執行職務無關，即與該條規定之要件不合。
  2.本件甲○○主張其受訴外人陳祥榮指示，參與業主及包商代
    表宴飲討論工程進度，並先行墊付消費金額，餐後由丙○○
    搭載甲○○、業主、包商代表等人返回工地時發生車禍，事
    發後基泰公司出具「勞工保險被保險人公出途中發生事故而
    致傷害證明書」，足認甲○○係為執行主管之指示而受有傷
    害，基泰公司應與丙○○負連帶賠償責任云云，固據其提出
    信用卡刷卡單（見原審93年度湖簡附民字第6號卷【以下簡
    稱附民卷】第12頁至第15頁）、勞工保險被保險人公出途中
    發生事故而致傷害證明書、（見原審卷第42頁、第138頁）
    、勞工保險給付申請書、核定通知書（見原審卷第139頁）
    、勞工保險職業傷病住院申請書（見原審卷第140頁）、勞
    工保險職業傷病門診就診單（見原審卷第141頁、本院卷(一)
    第45頁至第47頁）為證。惟查：
  (1)勞工保險條例所稱職業傷害，係指被保險人（即甲○○）執
    行職務而致傷害或職業病不能工作，如被保險人上下班，於
    適當時間，以適當交通方法，從日常居、住處所往返就業場
    所之應經途中發生事故而致之傷害，均視為職業傷害；而民
    法第188條所稱僱用人連帶責任者，必以受僱人（即丙○○
    ）因執行職務不法侵害他人之權利者為限，端視受僱人之侵
    權行為是否為執行僱用人所委託之職務上行為或附隨之事務
    ，二者立法目的、行為主體、規範內容均不相同。本件基泰
    公司於甲○○受傷後雖出具前揭就診單等予甲○○，惟其至
    多僅得證明受害人即甲○○本身係於執行職務或往返就業場
    所應經途中發生事致而致傷害，不能逕以推認丙○○酒後駕
    車行為即屬民法第188條所稱執行職務行為，甲○○將受害
    人與加害人執行職務行為混為一談，容有誤會。況本件甲○
    ○所受傷害業經勞工保險局核定改按普通傷害辦理之事實，
    有兩造分別提出之勞工保險局93年12月20日保給殘字第0936
    0890730號函在卷可稽（見原審卷第240頁至第242頁、第260
    頁至第262頁），是甲○○以前揭就診單等據以證明丙○○
    係於執行職務過失不法侵害云云，殊難採信。
  (2)復查，丙○○於事發當日適值休假，亦未輪勤值班或加班之
    事實，業據證人即祥泰行程行鄧祥泰、基泰公司工地主任陳
    祥榮證述屬實（見原審卷第183頁、第186頁），且丙○○職
    司工地工程監督管理，並非以駕駛為業，此為兩造所不爭執
    ，外觀上難認丙○○於休假日夜半時分駕駛非公司車輛之行
    為，屬於執行其主要或附隨職務。又依證人鄧祥泰證稱：「
    我是祥泰工程行負責人，92年5月8日當時我有和甲○○、丙
    ○○等人在海產店用餐，和我平行包商曹日寶，因在201 靠
    近203車站部分完工，為了慶祝完工大家一起聚餐，上開工
    程也是基泰公司下包給曹日寶的工程，當日除了慶祝他完工
    之外，並沒有討論其他公事，聚餐完之後我就回工地」、「
    我不清楚完工酒是公事或是私事，可以去也可以不去」、「
    當天是曹日寶請客，除了業主、包商外沒有其他人」、「因
    為當天到的人很少，203工地只有甲○○一個人到，其他兩
    人請假，故打電話邀丙○○來聚餐」等語（參見原審卷第18
    1頁至第182頁），核與訴外人即祥泰工程行工地主任李顏旭
    於士林地檢署92年度偵字第10499號 (以下簡稱偵字卷)過失
    傷害刑事案件警訊時陳稱：「我於5月8日18時許與甲○○、
    曹日寶、鍾承憲及經理鄧祥泰，於世將海產店慶祝曹日寶先
    生工程完工」等語相符（參見前揭偵查卷宗），又證人即基
    泰公司工地主任陳祥榮證稱：「當天下午2、3點左右總工務
    所打電話通知業主，鐵路改建工程局要開會，所以我就回去
    開會，4點多我回去拿東西，並遇到甲○○，甲○○告訴我
    業主找吃飯，我說不能去，如果業主一直找，就叫業主打電
    話給我，後來我就回家了，7點多甲○○打電話給我說他在
    海產店和業主吃飯，我就問甲○○，你為何去那邊，他就把
    電話拿給業主鍾承憲聽，鍾承憲問聚餐為何不來，我說家裡
    有事，就掛了電話，10點多時甲○○有打電話給我，說他們
    有續攤，問我要不要去，我問他為何又要去，他又把電話交
    給鍾承憲聽，鍾承憲叫我去，我說不行」、「（甲○○）是
    現場監工，是負責現場施工、監看及管理，當時他尚在試用
    期間」、「（問：工作內容有無包括估驗、計價或協調工程
    進度？）沒有，他只負責現場施作」、「當天他（指上訴人
    丙○○）請假，是私底下行為，由自己負責，但公事上不能
    與業主吃飯…原則上與業主吃飯一定是經理安排，並由公司
    指示才行」等語（見原審卷第185頁至第186頁）。故本件甲
    ○○既未能舉證證明當日聚餐係為討論工程時程、基樁機具
    設備及人員撤場進度等公事，即使當日參與飲宴之人均係因
    工作而結識，亦不能遽認其等私下相約聚餐出遊即屬執行職
    務。至於Model KTV之消費帳單由何人先行刷卡，與丙○○
    駕車行為是否為執行職務無涉。則甲○○訴請基泰公司為丙
    ○○之侵權行為負連帶賠償責任，即屬無據。
  (3)按未於準備程序主張之事項，除有下列情形之一者外，於準
    備程序後行言詞辯論時，不得主張之：一  法院應依職權調
    查之事項。二  該事項不甚延滯訴訟者。三  因不可歸責於
    當事人之事由不能於準備程序提出者。四  依其他情形顯失
    公平者。前項第三款事由應釋明之，民事訴訟法第276條定
    有明文。本件甲○○於準備程序終結後行言詞辯論時始行提
    出92年7月2日謝秀青與陳榮祥、李仲光等人之談話錄音光碟
    片及其譯文（見本院卷(二)第26頁至第43頁、第47-1頁），據
    以證明甲○○確係因公出執行職務云云，惟基泰公司抗辯稱
    其係準備程序終止後始行提出之證據，該錄音譯文是否真實
    ，猶待調查，且與證人陳榮祥前揭證述不同，核其無民事訴
    訟法第276條第1、2、4款之情事，且甲○○復未能釋明其有
    民事訴訟法第276條第3款所列事由，揆諸前開說明，甲○○
    自不得主張之，況本件丙○○雖有駕駛肇事，惟其非屬丙○
    ○基於職務之行為，已如前所述，故縱甲○○外出飲宴確係
    基泰公司指派，其亦不符民法第188條第1項規定令基泰公司
    就丙○○之行為，負連帶賠償之責。
  (二)甲○○得請求損害賠償之金額為何？
  1.按因故意、過失不法侵害他人之權利者，負損害賠償責任。
    汽車、機車或其他非依軌道行駛之動力車輛，在使用中加損
    害於他人者，駕駛人應賠償因此所生之損害。不法侵害他人
    之身體或健康者，對於被害人因此喪失或減少勞動能力或增
    加生活上之需要時，應負損害賠償責任。不法侵害他人之身
    體、健康、名譽、自由、信用、隱私、貞操，或不法侵害其
    他人格法益而情節重大者，被害人雖非財產上之損害，亦得
    請求賠償相當之金額，民法第184條第1項前段、第191條之2
    、第193條第1項、第195條第1項前段別定有明文。
  2.按汽車駕駛人飲用酒類或其他類似物後其吐氣所含酒精濃度
    超過每公升0.25毫克或血液中酒精濃度超過百分之0.05以上
    者，不得駕車。汽車行駛時，駕駛人應注意車前狀況及兩車
    併行之間隔，並隨時採取必要之安全措施，道路交通安全規
    則第114條第2款、第94條第3項定有明文。本件丙○○於92
    年5月9日凌晨零時40分許，酒後駕駛訴外人李顏旭所有車牌
    號碼Ｂ4-258號營業小客車，搭載甲○○、訴外人鍾承憲、
    曹日寶及KTV店內黃姓女子，行經國道一號公路北上16公里
    處，未注意車前狀況追撞前車肇事，有道路交通事故調查報
    告表、現場草圖、現場照片、酒精濃度測定值電腦列表單、
    台北市車輛行車事故委員會鑑定意見書附調閱之士林地檢署
    偵字卷可稽（見該卷第23頁至第33頁、第84頁至第85頁），
    丙○○為汽車駕駛人，前開規則為其應注意，且依當時天候
    晴、路面乾燥、無缺陷、無障礙物、雖為夜間，但有照明且
    視距良好等並無不能注意之情事，詎丙○○竟酒後駕車，肇
    事後吐氣所含酒精濃度為0.41毫克，且未注意車前狀況，致
    追撞由訴外人高鵬凱所駕駛車牌號碼為9E-5416自用小貨車
    之右後車尾，造成搭乘之候正輝受有頭部外傷合併腦挫傷、
    顱底骨折、左眼眶骨、額骨、上顎骨多處骨折、顏面多撕裂
    傷及腦脊液鼻漏等傷害，丙○○有過失至明，且丙○○因前
    開服用酒類，不能安全駕駛交通工具而駕駛，業經原法院判
    處拘役40日確定，有本院調閱原法院93年度湖交簡字第69號
    卷查明屬實，復為丙○○所不爭執，則丙○○因過失不法侵
    害甲○○之身體，甲○○自得依前揭規定請求丙○○負損害
    賠償之責，茲甲○○得請求之金額，分述如下：
  (1)醫療費：
  甲○○主張其因本件車禍就診支出醫療費用自付額69,185
    元之事實，業據其提出醫療費用收據60件為證（見原審卷第
    43頁至第91頁），依甲○○所受傷害情形及各收據載明科別
    觀之，均為治療上之必要費用，且屬合格執業醫師所為之診
    療，除其中92年5月9日起至同年月17日止病房費12,000元（
    見原審卷第43頁）、同年12月9日起至同年月19 日止病房費
    30,000元（見原審卷第72頁）以外，其餘部分丙○○皆不爭
    執 (見本院卷(一)第77頁)。經查，關於上開病房費用，係甲
    ○○捨棄健保普通病房，而先後升等入單人病房（自付病房
    差額每日3,000元）所生之費用，此有健保病患病房差額自
    付及民眾住院身份切結書附於三軍總醫院93年9月16日集逵
    字第0930018804號函送之病歷可稽（見原審卷第169頁至第
    170頁），除92年5月9日至同年月17日時值SARS爆發感染期
    間，確有入住單人病房，俾降低感染機率之必要外，另92
    年12月9日起至同年月19日止升等病房費用，並無醫療上之
    特別考量，乃甲○○基於舒適性考量所自行選擇所支出之費
    用，有國防醫學院三軍總醫院95年5月23日集逵字第0950008
    280號函附卷可稽（見本院卷第135頁），即難認屬一般人「
    必要」費用之範疇，就此不為全民健康保險所給付之病房費
    30,000元應予扣除。則甲○○得請求醫療費損失為39,185元
    (69,185-30,000=39,185)。甲○○主張應再賠償30,000元之
    病房費，丙○○抗辯稱12,000元之病房費應予扣除，均不足
    採。
  至甲○○於準備程序終結後行最後言詞辯論時，復再提出93
    年4月月間至95年6間之醫療費單據（見本院卷(二)第48頁至第
    61頁），丙○○抗辯稱其係準備程序終止後始行提出之證據
    ，核其無民事訴訟法第276條第1項第1、2、4款之情事，且
    甲○○復未能釋明其有同條第3款所列事由，則甲○○自不
    得主張之，附此敘明。
  (2)薪資損失：
  甲○○主張其因本件車禍受傷無法工作，每月基本固定薪資
    損失40,000元，除92年6月領得25,143元，減少14,857 元外
    ，算至92年11月17日止受有薪資損失194,857元云云，並提
    出92年2月至同年6月薪資明細為證（見原審卷第92頁至第93
    頁），惟為被上訴人所否認。
  查，甲○○因本件車禍受有頭部外傷合併腦挫傷、顱底骨折
    、左眼眶骨、顴骨、額骨、上顎骨、枕骨多處骨折、腦脊液
    鼻漏、顏面多處撕裂傷等傷害，於92年5月9日急診入院開刀
    ，顏面傷口縫合13公分，同年5月17日出院，同年5月28日、
    同年6月11日門診接受上下顎間鋼絲固定手術，92年12月9日
    再入院進行眼眶骨復位術及頭骨移植術，同年12月19日出院
    ，業據甲○○提出診斷證明書5件為證（見原審附民卷字第6
    號卷第12頁至第15頁），而原審函詢三軍總醫院甲○○所受
    傷勢是否影響工作暨應休養日數，據該院函覆略以：「有必
    要暫停工作休養，宜自92年5月17日出院後休養半年」，此
    有該院93年9月16日集逵字第0930018804號函暨病歷影本1件
    附卷足佐（見原審卷第110頁至第111頁，病歷影本外置），
    則甲○○請求上訴人丙○○賠償其自出院即92年5月17日後6
    個月間無法工作之薪資損失，核屬有據。
  又依甲○○提出之前揭薪資明細所示，甲○○於基泰公司任
    職時底薪為每月17,699元，加上特支費、管理責任津貼、工
    地管理責任津貼、特別責任勤務津貼等，92年2月至5月每月
    實領30,314元、37,558元、40,752元、34,354元，依此計算
    候正輝每月平均薪資為35,745（【30,314+37,558+40,752+
    34,354】/4=35,774.5，元以下四捨五入，下同），丙○○
    雖抗辯稱甲○○於上開服務期間尚屬試用云云，惟甲○○為
    大漢技術學院機械工程畢業，有畢業證明書在卷可證（見本
    院卷(一)第170頁）。基泰公司亦係憑甲○○有此技術資格始
    為聘用，故甲○○於車禍發生前雖仍在基泰公司試用期間，
    但依一般民間企業聘用慣例，如於試用期間如未發生工作錯
    誤或績效不彰等情，均會繼續予以僱用，因此甲○○損失之
    薪資應以其車禍前之平均薪資計算，始符公平。至甲○○因
    車禍受傷而未能工作，故其於92年6月1日領取基泰公司薪資
    23,949元，顯低於平日之薪資，故不列入計算損失薪資標準
    。甲○○主張其車禍前每月基本固定薪資為40,000元云云，
    顯屬過高，丙○○主張應依原審計算之每月最低基本工資計
    算15,840計算，亦屬無據。則甲○○自92年5月17日出院起
    至92年11月17日止六個月期間，扣除甲○○已領得5月份薪
    資，即自92年6月起至92年11月17日止計5個月又17日期間，
    甲○○損失薪資為198,980元【35,745x(5+17/30)=198,980.
    4】，再扣除甲○○92年6月已領得23,949元，則甲○○薪資
    損失為175,031元。
  (3)減少勞動能力：
  甲○○主張其因本件受禍受有顏面傷殘，腦、顎、眼部、肢
    體受損，記憶及身體反應能力明顯減損，並有複視情形，符
    合勞工保險殘廢給付標準表障害項目第57項第10級所稱「在
    顏面部遺存5公分以上之不規則線狀痕之顯著醜形者」、「
    一眼眼球遺存顯著調機能障害或運動障害者」附註由眼肌麻
    痺，正面視發生複視，以致兩眼視引起高度頭痛、眩暈，於
    日常生活與作業，有顯著障害者，準用第13級，甲○○同時
    適合殘廢給付標準之第14級至第1級間兩項目，依勞工保險
    條例第55條第3款規定，按其最高殘廢等級即10級再升等1級
    即9級，喪失勞動能力之程度達53.83%，計每月減損18,456
    元，則自92年11月18日起至123年4月20日甲○○年滿60歲退
    休止，受有勞動能力減少之損害4,711,493元，並提出學者
    曾隆興著作節錄為證（見原審卷第142頁至第145頁），惟為
    丙○○否認。
  按民法第193條第1項所謂減少勞動能力，乃指職業上工作能
    力一部之滅失而言。故認定被害人因減少勞動能力所受之損
    害，應斟酌被害人受侵害前之身體健康狀態、教育程度、專
    門技能、社會經驗等一切情況而定之（最高法院91年度臺上
    字第750號判決要旨參照），而依勞工保險條例第53條規定
    ，勞工保險殘廢給付標準表，乃係勞工向保險人請領殘廢補
    助費之標準，是否足為認定喪失勞動能力程度之根據，不無
    疑義。經查，甲○○因本件車禍顏面縫合13公分傷口，目前
    顏面存留不規則線狀疤痕（5公分以上），疤痕無法恢復，
    符合顏面醜形之標準，業據三軍總醫院94年1月25日以集逵
    字第0940001413號函、95年6月14日集逵字第0950009600號
    函復明確（見原審卷第201頁、本院卷(一)第140頁），並有病
    歷影本附卷足佐。另依前開0940001413號函所示，甲○○隻
    眼矯正視力皆為1.0，神經功能亦無明顯之運動功能障礙，
    惟依甲○○提出三軍總醫院95年5月5日之診斷證明書醫師囑
    言記載甲○○表現病狀雙眼複視，經檢查斜視6稜稜度（見
    本院卷
    (一)第156頁）。經函詢三軍總醫院結果，甲○○係於92年6月
    9日及92年7月28日至眼科門診，病歷紀錄只載明眼球挫傷，
    未提及眼球運動有出現問題。但甲○○在92年6月16日整形
    外科門診時，發現有眼眶內縮情形，而眼球挫傷可能造成眼
    眶內縮並於其後整形成複視，分別有三軍總醫院95年6 月28
    日集逵字第0950010462號函、95年8月10日集逵字第0950013
    324號函在卷可考（見本院卷(一)第159頁、第205頁），故依
    此判斷，甲○○於車禍後確有產生雙眼複視現象，且該現象
    應係車禍造成眼球傷後，引起眼眶內縮，並於整形後導致複
    視，應屬不爭。而依甲○○車禍後顏面受傷及複視現象，符
    合勞工保險殘廢給付標準表障害項目第57項第10級所稱「在
    顏面部遺存5公分以上之不規則線狀痕之顯著醜形者」、「
    一眼眼球遺存顯著調機能障害或運動障害者」附註由眼肌麻
    痺，正面視發生複視，以致兩眼視引起高度頭痛、眩暈，於
    日常生活與作業，有顯著障害者，準用第13級，甲○○同時
    適合殘廢給付標準之第14級至第1級間兩項目，依勞工保險
    條例第55條第3款規定，按其最高殘廢等級即10級再升等1級
    即9級。甲○○主張其喪失勞動能力應依各殘廢等級喪失能
    力或減少勞動能力比率表（以下簡稱比率表）所示9級53.8
    3%計算，惟依比率表附註說明「4至15級係按體力勞動者為
    標準而擬定，對商人、公務員、教員等智力勞動者，並不完
    全可以適用」。而甲○○所學為工程設計、曾在建築師事務
    所擔任設計工程師，嗣於基泰公司擔任工程管理，工作性質
    較不需與客戶往來，此經甲○○配偶謝秀青證述綦詳（見原
    審卷第229頁），經本院送請三軍總醫院鑑定甲○○減少勞
    動力結果，認甲○○為勞心之工程設計者，難以判斷其喪失
    勞動能力，有三軍總醫院94年11月4日集逵字第0940020713
    號函附卷可參（見本院卷(一)第96頁），故本院斟酌前揭證人
    謝秀青所陳，及甲○○為63年4月20日出生，且為大漢技術
    學院機械工程畢業，受有高等教育，智能不差，暨依甲○○
    所提出顏面照片所示（見本院卷(一)第167頁），雖有醜形，
    但對其擔任設計工程、工程管理無須面對廣大群眾之職務，
    影響輕微，惟複視仍對其前揭職務產生影響等情，認甲○○
    因車禍在顏面部遺存5公分以上之不規則線狀痕及複視現象
    ，依勞工保險殘廢給付給付標準表所示殘廢等級9級之給付
    標準為280日，而1級全殘之給付標準為1,200日，故依此標
    準計算甲○○減少勞動比率為23.33%（280/1,200=0.2333)
    。甲○○主張其減少勞動能力為53.83%，丙○○抗辯甲○○
    未喪失勞動能力，均不足採。
  按喪失勞動能力之賠償金額，應就被害人受侵害前之身體狀
    況、教育程度、專門技能、社會經驗等方面酌定，不能以一
    時一地之工作收入為準（最高法院63年台上字第1,394號判
    例意旨參照）。經查，甲○○於本件交通事故發生當時任職
    基泰公司，其每月平均薪資為35,745元，已如前述，則以甲
    ○○為大漢技術學院機械工程畢業，受有高等教育，參酌甲
    ○○於91年在台北國際聯合建築師事務所工作之全年薪資有
    439,815元，則平均每月有36,651元，有該扣繳憑單附卷足
    憑（見本院卷(一)第173頁反面），則甲○○每月自有於基泰
    公司領取平均工資為35,745元之勞動能力，依此計算甲○○
    每月勞動能力減少之損害為8,339元 (35,745x23.33%=8,339
    .3)，自92年11月18日算至123年4月20日甲○○年滿60歲止
    ，計約365月，依月判單利複式霍夫曼計算扣除中間利息，
    霍夫曼係數為221.00000000，此為丙○○所不爭 (見本院卷
    (一)第163頁)，則甲○○勞動能力減少所受之損害為1,847,92
    3元 (8,339 x221.00000000=1,847,923.46)。
  (4)看護費用：
  甲○○主張其受傷後由母親及配偶日夜輪流照料看護，以每
    日看護費3,000元計算，受有90日看護費用損害270,000元云
    云，惟丙○○抗辯稱甲○○看護費用以20日為適當。
  按親屬間之看護，縱因出於親情而未支付該費用，然其所付
    出之勞力，顯非不能以金錢為評價，此種基於身分關係之恩
    惠，自不能加惠於加害人，而應比照一般看護情形，認被害
    人受有相當看護費之損害，命加害人賠償，始符民法第193
    條第1項所定「增加生活上需要」之意旨。
  查，甲○○因本件車禍受有頭部外傷合併腦挫傷、顱底骨折
    、左眼眶骨、顴骨、額骨、上顎骨、枕骨多處骨折、腦脊液
    鼻漏、顏面多處撕裂傷等傷害，為兩造所不爭執，又經原法
    院函詢三軍總醫院，據該院函覆略以：「查侯員因頭部外傷
    併顱底眼眶骨折及腦脊髓液外漏，於92年5月9日入院。依其
    傷勢研判，有必要請專人看護，約請90天」，有該院93年9
    月16日集逵字第0930018804號函在卷可證（卷2第110頁至第
    111頁），參諸甲○○病歷及診斷證明書所載，其92年5月9
    日入院開刀，同年5月17日出院，復於同年5月28日、6月11
    日門診接受上下顎間鋼絲固定手術，92年8月11日醫囑仍認
    其無法從事工作，須休養接受居家看護，同年12月9日至同
    年月19日住院接受左側眼眶重建手術，認甲○○受有頭部多
    處骨折，受傷之初有開放性咬合、眼球內陷等問題，確需委
    由專人全日看護，因此，甲○○請求90日相當於看護費之損
    害，尚稱合理。至丙○○雖抗辯稱依三軍總醫院入院護理評
    估表、出院護理紀錄勾選：「日常活動：完全自理」、「意
    識狀態：清醒警覺」、「自我照顧：完全自理」、「活動方
    面：無活動限制」、「輔助設備：不需」、「照顧技術：不
    需」（見原審卷第163頁至第164頁），故甲○○出院後已不
    需看護云云。惟經函詢三軍總醫院結果，甲○○於92年5月
    17日出院時，護士記載之護理紀錄，記載病患可完全自理，
    此點正確，因病人出院時確實可自行行走，大小便自理，前
    次回覆「研判傷勢有必要請專人看護」是指病人雖出院可自
    行照料日常生活，但因其病情為「頭部外傷併顱底眼眶骨折
    」，在三個月內有可能產生延遲性腦內出血，故三個月內不
    可獨處，需有專人從旁照應觀察是否有病情之變化，所指「
    請專人看護」並非「僱請看護」，專人看護由家人照護亦可
    ，有三軍總醫院94年11月4日集逵字第0940020713號函在卷
    可證（見本院卷(一)第96頁）。是甲○○出院後雖可自理生活
    ，惟其在三個月內既仍有產生延遲性腦內出血，而不可獨處
    ，需有專人從旁照應，故丙○○抗辯稱甲○○出院後已無須
    專人照護云云，殊難採信。又依三軍總醫院與照顧服務社簽
    訂之看護收標準，全日班（24小時）為2,000元，有前揭094
    0020713號函在卷可參，則依此計算甲○○得請求之看護費
    損失為180,000元 (2,000x90=180,000)。
  (5)藥品費：
  甲○○主張其購買醫療藥品及用品支出14,960元，並提出杏
    一醫療用品統一發票影本8件（卷2第94頁至第95頁）、華偉
    綜合大藥局、台安藥局、日生大藥局免用統一發票收據7件
    為證（見原審第96頁至第98頁），惟為丙○○所否認。
  查，上開收據均未記載購買之品名，致本院無從核對是否為
    醫療上及營養上之必要支出，況甲○○既已經醫院診治並開
    給藥物，上開購買物品復無醫師處方箋，甲○○此部分主張
    即不應准許。至甲○○於準備程序終結後，復再行提出藥品
    費收據（見本院卷(二)第62頁至第69頁），丙○○抗辯稱其係
    準備程序終止後始行提出之證據，且就該證據之真正猶待調
    查，核其無民事訴訟法第276條第1項第1、2、4款所列事由
    ，甲○○復未能釋明其有同法條第3款之情事，則甲○○自
    不得主張之，附此敘明。
  (6)交通費：
    甲○○其因車禍往返醫院增加97趟車資支出，每趟計程車資
    為365元，共計35,405元，並提出計程車收據1件為證（見原
    審卷第176頁），並為丙○○所自認（見本院卷(一)第79頁）
    ，則甲○○請求此部分交通費，應予准許。
  (7)慰撫金：
    查甲○○因丙○○之過失不法侵害行為，受有頭部外傷合併
    腦挫傷、顱底骨折、左眼眶骨、顴骨、額骨、上顎骨、枕骨
    多處骨折、腦脊液鼻漏、顏面多處撕裂傷等傷害，於92 年5
    月9日急診入院開刀，顏面傷口縫合13公分，同年5月17日出
    院，同年5月28日、同年6月11日門診接受上下顎間鋼絲固定
    手術，復因創傷後眼球內陷、左眼複視，於92年12月9日至
    同年月19日住院接受顱骨整型術，目前顏面存留5公分以上
    不規則線狀疤痕，疤痕無法恢復等情，均如前述，而以甲○
    ○當時頭部多處骨折、眼球內陷之情形，足以想見其痛楚難
    當，且其手術後遺留之顏面疤痕惟對於社交、美觀等方面造
    成相當之影響，是甲○○無論在肉體及精神上均受有極大痛
    苦，自得請求精神慰藉金。原審以甲○○為63年4月20日出
    生，事發當時29歲，大漢技術學院機械工程畢業畢業，已婚
    ，育有2名子女，92年度薪資所得為171,840元，本件車禍迄
    今未有工作，名下除汽車1輛外，未有其他財產，此有稅務
    電子閘門所得調件明細表可參（見原審卷第122 頁至第123
    頁、第214頁至第215頁），其時逢衝刺事業、照顧家庭之際
    ，竟遭此變故，事發接受多次手術治療及長期回診，顏面遺
    留永久性疤痕，身心所受折磨甚鉅，而丙○○為55年1月25
    日出生，專科畢業，已婚，育有4名子女，92年度薪資所得
    537,040元，亦有薪資明細（卷2第19頁）、戶口名簿（卷2
    第194頁至第195頁）、畢業證書（卷2第196頁）、稅務電子
    閘門所得調件明細表足參（見原審第203頁至第204頁），其
    無視於政府一再宣導及他人生命財產安全，仍於飲酒後駕車
    ，以致肇事，造成甲○○家庭不可抹滅之陰影及負擔，並斟
    酌事故發生實際情況、兩造所自陳之身分、地位、經濟能力
    、認甲○○因此所受痛苦之程度等一切情狀，核定甲○○所
    受非財產上損害賠償金額為1,000,000元，尚屬適當。丙○
    ○抗辯稱應以200,000元為適當云云，不足為採。
  (三)甲○○是否與有過失？
  1.按損害之發生或擴大，被害人與有過失者，法院得減輕賠償
    金額，或免除之。前2項之規定，於被害人之代理人或使用
    人與有過失者，準用之，民法第217條第1項、第3項分別定
    有明文。而駕駛車輛附載他人，該他人係因藉駕駛人載送而
    擴大其活動範圍，駕駛人為之駕駛車輛，應認係該他人之使
    用人，依前開規定，自得減免賠償義務人之賠償金額。
  2.本件車禍之發生丙○○固有酒後駕車之過失，已如前述，然
    本件車禍發生時，甲○○係乘坐丙○○所駕駛營業小客車以
    擴大其活動之範圍，堪認丙○○為其使用人。又甲○○雖主
    張：其因宴飲後不勝酒力，經攙扶上車即入睡，無法判斷係
    由何人駕車及駕駛精神狀況如何云云。惟查，甲○○前於士
    林檢署92年度偵字卷過失傷害刑事案件警訊時陳稱：「當日
    晚上約19、20時許，我同發包單位之員工鍾承憲及包商曹日
    寶、李顏旭、鄧祥泰等人在汐止市○○路上海產店聚餐，席
    間鍾承憲、曹日寶聯絡丙○○赴宴，約21時張某到達，我們
    再待約30分鐘，即由張某駕駛Ｂ4-258號車，載同我、鍾承
    憲、曹日寶至臺北市○○○路國賓飯店附近之酒店飲酒，約
    至次日零時20分許結束，仍由丙○○駕車載我們回汐止工地
    ，途中即肇事」、「（問：你有無飲酒？）有，但因我有過
    敏，皆沾口而已」、「（問：丙○○有無飲酒？）有，第一
    次有敬大家各乙杯不等，第二次結束時，我與曹日寶皆勸阻
    張某不要開車，但張某已在使酒性，執意要開車」等語（參
    偵字卷第35頁後），顯見甲○○明知丙○○飲酒，且知悉自
    己係搭乘丙○○駕駛之車輛，則其嗣後翻異前詞，改稱因酒
    醉已無意識，不知搭乘何人駕駛之車輛云云，委不足採。是
    以，本件車禍雖係由丙○○過失駕車所致，惟甲○○與丙○
    ○一同飲酒，以丙○○肇事後所測得酒濃度為0.41%，已如
    前述，則丙○○於駕車時，醉態已呈，而甲○○就丙○○酒
    醉情形亦知之甚詳，如稍加注意即可避免自己受此傷害，竟
    明知丙○○不勝駕駛仍搭乘該車，則嗣後丙○○因酒精作用
    ，注意力降低而疏未注意車前狀況致撞及同向由高鵬凱所駕
    駛自用小貨車，導致丙○○車內之甲○○受傷，則甲○○就
    損害之發生，自與有過失，本院審酌前開車禍發生之過失情
    節，認原審僅予以核減10%顯屬過低，應減免丙○○賠償責
    任20%，始為適當。
  3.依前揭說明，甲○○得請求之醫療費39,185元、薪資損失
    175,031元、勞動損失1,847,923元、看護費180,000元、交
    通費35,405元、慰撫金1,000,000元，經減少20%之賠償責任
    後，甲○○得請求之醫療費為31,348元、薪資損失為140,02
    5元、勞動損失為1,478,338元、看護費為144,000元、交通
    費為28,324元、慰撫金為800,000元，共計2,622,035元。
  (四)甲○○已領取之勞工保險傷病給付得否扣除？
  1.按保險制度，旨在保護被保險人，非為減輕損害事故加害人
    之責任。保險給付請求權之發生，係以定有支付保險費之保
    險契約為基礎，與因侵權行為所生之損害賠償請求權，並非
    出於同一原因。後者之損害賠償請求權，殊不因受領前者之
    保險給付而喪失，兩者除有保險法第53條關於代位行使之關
    係外，並不生損益相抵問題（最高法院68年臺上字第42號判
    例要旨參照）。而目前除全民健康保險法第82條、強制汽車
    責任保險法第30條有明文規定，於上開保險給付範圍內，加
    害人或強制汽車責任保險之被保險人之損害賠償責任即因而
    解免，全民健康保險被保險人對於加害人之損害賠償請求權
    亦因而喪失外，被害人因其他保險契約領取之保險金，加害
    人自不得主張損益相抵。
  2.查甲○○固先後獲得勞工保險傷病住院給付3,883元、傷殘
    給付294,074元，共計297,957元，有兩造分別提出之勞工保
    險局93年12月20日保給殘字第09360890730號函在卷可稽（
    見原審卷第240頁至第242頁、第260頁至第262頁），惟此項
    給付係勞工保險局係依勞工保險條例所為保險給付，此與甲
    ○○本於侵權行為請求損害賠償者，其領域不同，如謂甲○
    ○因加入勞工保險之故，而受傷病給付後，即不得向被上訴
    人行使民法上之損害賠償請求權，則其加入勞工保險就此部
    分之受益人無異為被上訴人，自非公平，丙○○此部分抗辯
    ，即非可採。
  3.又丙○○於92年7月1日給付甲○○60,000元，業據被上訴人
    提出有匯款回條聯1件為證（見原審卷第197頁），又甲○○
    因全民建康保險已領得420,850元，茲丙○○主張與前揭賠
    償金額抵銷，並為甲○○所不爭執（見本院卷(一)第71頁反面
    、第81頁反面），則甲○○所受損害賠償2,622,035元，經
    扣減60,000元、420,850元，甲○○請求丙○○賠償金額於
    2,141,185元範圍內應予准許，逾此範圍請求，為無理由，
    不應准許。
六、末按給付無確定期限者，債務人於債權人得請求給付時，經
    其催告而未為給付，自受催告時起，負遲延責任，其經債權
    人起訴而送達訴狀，或依督促程序送達支付命令，或為其他
    相類之行為者，與催告有同一之效力。遲延之債務，以支付
    金錢為標的者，債權人得請求依法定利率計算之遲延利息，
    民法第229條第2項、第233條第1項前段亦分別有明文規定。
    從而，甲○○依侵權行為法律關係，請求丙○○賠償2,141,
    185元，及自準備書三狀繕本送達丙○○翌日即93年12月18
    日起至清償日止，按週年利率百分之五計算之法定遲延利息
    ，為有理由，應予准許。又，甲○○勝訴部分，甲○○陳明
    願供擔保請准假執行之宣告，經核於法並無不合，爰酌定相
    當擔保金額准許之。至於甲○○敗訴部分，其假執行之聲請
    失所附麗，應併予駁回。原審就上開應准許部分，僅判命丙
    ○○給付1,053,767元本息，而駁回其餘之訴及假執行之聲
    請，尚有未洽，甲○○上訴意旨就此部分指摘原判決不當，
    求予廢棄改判，為有理由，爰由本院將此部分予以廢棄，命
    丙○○應再給付1,087,418元（2,141,185-1,053,767=1,087
    ,418) 本息，改判如主文第二項所示，並依聲請為附條件之
    假執行之宣告。至於甲○○之請求不應准許部分，原判決為
    上訴人敗訴之判決，並駁回其假執行之聲請，經核於法並無
    不合，上訴意旨求予廢棄改判，為無理由，應駁回其上訴。
    另原審判命丙○○給付部分，於法並無不合。丙○○上訴意
    旨指摘原判決不當，請求廢棄改判，為無理由，應予駁回。
七、本件事證已明，兩造其餘攻擊防禦方法及未經援用之證據，
    經本院審酌後，核與本件之結論，不生影響，爰不一一贅述
    ，附此敘明。
八、據上論結，本件甲○○上訴為一部有理由，一部無理由，丙
    ○○上訴為無理由，依民事訴訟法第450條、第449條第1項
    、第79條但書、第463條、第390條第2項，判決如主文。
中    華    民    國    95    年    11    月    7     日
                    民事第十一庭
                        審判長法  官  鄭雅萍
                              法  官  林恩山
                              法  官  蘇芹英
正本係照原本作成。
如不服本判決，應於收受送達後20日內向本院提出上訴書狀，其
未表明上訴理由者，應於提出上訴後20日內向本院補提理由書狀
（均須按他造當事人之人數附繕本）上訴時應提出委任律師或具
有律師資格之人之委任狀；委任有律師資格者，另應附具律師資
格證書及釋明委任人與受任人有民事訴訟法第466條之1第1項但
書或第2項（詳附註）所定關係之釋明文書影本。
中    華    民    國    95    年    11    月    7     日
                              書記官  林初枝
附註：
民事訴訟法第466條之1（第1項、第2項）：
對於第二審判決上訴，上訴人應委任律師為訴訟代理人。但上訴
人或其他法定代理人具有律師資格者，不在此限。
上訴人之配偶、三親等內之血親、二親等內之姻親，或上訴人為
法人、中央或地方機關時，其所屬專任人員具有律師資格並經法
院認為適當者，亦得為第三審訴訟代理人。


司法院資訊處製作；財團法人民間司法改革基金會備份。
